【裁判字號】    99,上訴,2094
【裁判日期】    991020
【裁判案由】    毒品危害防制條例
【裁判全文】
臺灣高等法院刑事判決                99年度上訴字第2094號
上  訴  人  臺灣桃園地方法院檢察署檢察官
被      告  甲○○
指定辯護人  本院公設辯護人陳德仁
上列上訴人因被告違反毒品危害防制條例案件，不服臺灣桃園地
方法院98年度訴字第806號，中華民國99年4月21日第一審判決（
起訴案號：臺灣桃園地方法院檢察署98年度偵字第4840號），提
起上訴，本院判決如下：
    主  文
上訴駁回。
    理  由
一、公訴意旨略以：被告甲○○明知愷他命（Ketamine，俗稱K
    他命）係屬毒品危害防制條例所明定之第三級毒品，不得販
    賣、持有，竟基於販賣第三級毒品之犯意，先於民國（下同
    ）98年2 月18日晚間6時許，在桃園縣中壢市凱悅KTV，以新
    臺幣（下同）4 千元向某真實姓名年籍不詳綽號阿俊之男子
    購買愷他命，並於接獲黃文瑞電話後，於同日晚間7 時48分
    許，在桃園縣桃園市○○路與富國路口，以每包愷他命400
    元之價格，出售共含袋毛重各0.84公克之第三級毒品愷他命
    2小包予黃文瑞，旋為警臨檢查獲，扣得第三級毒品愷他命7
    小包（毛重5.76 公克）、2小包（1.68公克）、販賣毒品所
    用行動電話2支及毒品交易所得800元。因認被告涉有毒品危
    害防制條例第4條第3項之販賣第3級毒品罪嫌。
二、按犯罪事實應依證據認定之，無證據不得認定犯罪事實；不
    能證明被告犯罪者，應諭知無罪之判決，刑事訴訟法第154
    條第2 項及第301條第1項分別定有明文。又事實之認定，應
    憑證據，如未能發現相當證據，或證據不足以證明，自不能
    以推測或擬制之方法，為裁判基礎（最高法院40年台上字第
    86號判例要旨參照）。且依刑事訴訟法第161條第1項規定：
    檢察官就被告犯罪事實，應負舉證責任，並指出證明之方法
    ，因此檢察官對於起訴之犯罪事實，應負提出證據及說服之
    實質舉證責任，倘所提出之證據，不足為被告有罪之積極證
    明，或其指出證明之方法，無從說服法院以形成被告有罪之
    心證，基於無罪推定之原則，自應為被告無罪判決之諭知（
    最高法院著有92年度台上字第128 號判例參照）。又認定犯
    罪事實所憑之證據，雖不以直接證據為限，間接證據亦包括
    在內，然而無論直接或間接證據，其為訴訟上之證明，須於
    通常一般之人不致有所懷疑，而得確信其為真實之程度者，
    始得據為有罪之認定，倘其證明尚未達到此一程度，而有合
    理之懷疑存在時，事實審法院復已就其心證上理由予以闡述
    ，敘明其如何無從為有罪之確信，因而為無罪之判決，即不
    得任意指為違法（最高法院76年台上字第4986號判例參照）
    。至於被告則無自證無罪之義務，是其否認犯罪所持之辯解
    ，縱無可取，仍不得因此資以為反證其犯罪之論據（參照最
    高法院91年度台上字第4574號判決要旨）。
三、證據能力部分：
    (一)按訊問被告，應全程連續錄音，必要時並應全程連續錄影
      。但有急迫情況且經記明筆錄者，不在此限；筆錄內所載
      之被告陳述與錄音或錄影之內容不符者，除有前項但書情
      形外，其不符之部分不得作為證據，刑事訴訟法第100 條
      之1訂有明文。本案被告及黃文瑞於98年2月19日之警詢筆
      錄（見98年度偵4840號卷第9 至13頁、17至20頁），經原
      審勘驗其警詢錄影光碟，並製有勘驗筆錄在卷（見臺灣桃
      園地方法院98年度訴字第806 號卷--以下稱原審卷，第30
      至42頁），經比對警詢筆錄內所載之被告及黃文瑞陳述與
      錄影內容確有不符之處，是依刑事訴訟法第100條之1第2
      項規定，其不符之部分不得作為證據，被告及黃文瑞於98
      年2 月19日之警詢陳述應以原審當庭勘驗警詢錄影所製作
      之勘驗筆錄為準。
    (二)次按，被告以外之人於審判外之陳述，雖不符刑事訴訟法
      第159條之1至第159條之4規定，而經當事人於審判程序同
      意作為證據，法院審酌該言詞陳述或書面陳述作成時之情
      況，認為適當者，亦得為證據；當事人、代理人或辯護人
      於法院調查證據時，知有刑事訴訟法第159條第1項不得為
      證據之情形，而未於言詞辯論終結前聲明異議者，視為有
      前項之同意，刑事訴訟法第159條之1、159條之5第1、2項
      分別定有明文。本判決下列所引用被告以外之人於審判外
      之陳述，檢察官、被告及辯護人於言詞辯論終結前均未聲
      明異議，本院審酌各該證據資料製作、取得時之情況，亦
      無違法不當及證明力明顯過低之瑕疵，以之作為證據核屬
      適當，揆諸前開規定，認為有證據能力。
四、本件公訴人認被告涉有前揭販賣第三級毒品犯行，無非係以
    被告及證人黃文瑞警詢之供述、現場照片、行動電話來電顯
    示翻拍照片為其主要論據。訊據被告則堅決否認有何販賣第
    三級毒品犯行，辯稱係受黃文瑞之託，於98年2月18日下午6
    時，前往桃園縣中壢市向一綽號「阿俊」之人以每包400 元
    之價格購買愷他命供己施用時，順道代購2 包愷他命，並於
    同日下午7 時經黃文瑞電話聯絡後，相約在桃園市○○路、
    富國路口交付代購之愷他命2包，並收取800元等語。
五、經查，被告於98年2月18日晚上7時48分許，在桃園縣桃園市
    ○○路、富國路口處，進入黃文瑞所駕駛之車牌號碼8521-R
    X號自用小客車內，交付2包愷他命予黃文瑞，同時收取黃文
    瑞支付之仟元紙鈔1張，並找還黃文瑞佰元紙鈔2張隨即經警
    查獲之事實，業據被告供明在卷，核與證人黃文瑞指證之情
    節相符，並有愷他命2 包、仟元紙鈔1張及佰元紙鈔2張扣案
    可憑；又黃文瑞自被告處所取得之前開扣案物品，經鑑定為
    第三級毒品愷他命（淨重1.2391克，經取樣0.0413克鑑析用
    罄，驗餘淨重1.1978克），亦有憲兵司令部鑑識中心98年4
    月20日憲直刑鑑字第0980000640號鑑定書1 份在卷可憑（見
    臺灣桃園地方法院檢察署98年度偵字第4840號卷第51頁），
    固堪認定。惟毒品危害防制條例所規範之「販賣」行為，須
    以營利為目的，將毒品販入或賣出，有一於此，始足當之。
    是以營利之意圖而交付毒品與他人，並收取對價者，固應論
    以販賣毒品罪；若無營利之意圖，而僅基於幫助施用毒品者
    取得毒品之目的，出面代購，或合資購買，並分攤價金、分
    享毒品者，則為是否成立施用毒品罪或其幫助犯之範疇，二
    者行為互殊，且異其處罰（最高法院97年度台上字第1864號
    判決意旨參照）。是本件次應審究者，乃被告交付愷他命並
    向其收取款項之原因如下：
    (一)證人黃文瑞與被告為同事關係，因上班聊天得知被告有施
      用愷他命之情形，適於98年2 月18日上班期間，知悉被告
      將於同日晚間與友人外出，並擬購買愷他命，乃當面委其
      代為購買，嗣於晚間再以電話詢問被告是否業已購得，並
      相約取貨之事實，業據證人黃文瑞證述：「（跟被告關係
      ）同事」、「（同事多久）3 年」、「我們白天上班時，
      被告說晚上要跟朋友一起出去，他要買愷他命來助興」、
      「早上上班聊天時，在公司內說到，我請他幫我買2 包」
      、「說到要買係面對面說的，打電話係下班後，我問他拿
      到沒，再跟他約地方拿」、「（晚上打電話內容）我打電
      話給被告，問他拿到沒，他說已經拿到了，我問他要到哪
      邊，他說要去敏盛醫院，我從蘆竹過去，就跟他約富國路
      跟莊敬路路口那邊」、「我跟被告在一起做事時會聊天，
      我問他晚上要去哪裡，他說他要跟朋友出去唱歌，我問他
      是否要喝酒，買愷他命助興，他就說是，我就順道請他幫
      我任買2 包」、「被告說晚上就可以拿到，到了晚上後我
      主動聯絡他」等語綦詳（見原審卷第15頁背面至19頁）。
      核與其警詢時指稱因聊天時得知被告有門路可購得愷他命
      ，因而委其幫忙購買2包共800元等情（詳見原審卷第39至
      41頁勘驗筆錄）；暨被告供稱「（與黃文瑞關係）同事」
      、「（同事多久？）3 年」、「因我們於上班時聊到（愷
      他命），我說晚上會去拿，他就叫我幫他2 包」、「（當
      日如何聊到你要去拿愷他命？）本來我說晚上要去唱歌」
      、「因晚上證人打電話給我，問我是否有拿到，我說有，
      他就跟我約在莊敬路與富國路口」（見同前卷第19頁背面
      、第20頁）等情相符。
    (二)證人黃文瑞雖曾於警詢為「（問：這支手機（0000000000
      ）是不是你打電話跟甲○○聯絡購買愷他命所用之手機？
      ）對」、「（問：你說販賣給你Ｋ他命叫？）甲○○」、
      「（問：賣愷他命給你叫甲○○的人是否警方現場查獲的
      那個人？）對」、「（問：你總共跟同事甲○○買過幾次
      愷他命？）就這一次」、「（問：你就跟他買過一次愷他
      命？）對」、「（問：確實今天查到你也是花了八百塊跟
      他購買嘛）對」等問答內容。然細繹其中關於向被告「購
      買」愷他命之指述，均係警員詢問時，自行整理定義所提
      問句，而非證人黃文瑞之具體指述，且證人黃文瑞雖僅簡
      短回答，未有反駁解釋，然仍多次提及「被告代為購買愷
      他命」，綜觀其警詢供述之內容，自不足為指證被告販賣
      愷他命之認定。另被告警詢時，除供承因受黃文瑞所託，
      幫忙購買愷他命，而於98年2月18日下午6時，在中壢市凱
      悅KT V向一綽號「阿俊」之人購買愷他命後，再與黃文瑞
      相約於莊敬路與富國路口交付，並收取800 元，未賺取差
      價之外（詳原審卷第31至37頁），並未敘及有何販賣、營
      利事實，公訴人誤以與其警詢內容不符之筆錄記載，主張
      被告於警詢時供承販賣，顯有誤會。至於證人黃文瑞於原
      審審理時就其委託被告代為購買愷他命之經過證稱：伊係
      於當天接近中午時在公司上班聊天時，伊問被告晚上要去
      何處，被告說要跟朋友出去唱歌，伊問被告是否要喝酒、
      買K他命助興，被告說是，伊就順便請被告幫伊代買2包，
      當時係伊與被告開貨車出去南崁收貨途中時所聊到，車上
      只有伊與被告2 人，且伊請被告代買時已經先詢問價格等
      語（參見原審卷第18頁反面-19 頁）；與被告於原審供稱
      ：伊與黃文瑞係在公司上班時，聊到伊晚上會去唱歌，並
      要去拿愷他命，黃文瑞就請伊幫忙拿2 包，但是伊與黃文
      瑞都沒有談到價格等情（見原審卷第19頁反面-20頁）。
      彼二人就委託代購地點及是否先行詢價一節，供述雖非一
      致，惟人之記憶，本即難期對過往發生之所有事情，全然
      記憶清晰，無所遺漏，且難免隨時間之經過而有所衰減，
      甚至喪失記憶，而憑藉記憶之供述證據，在其感知、記憶
      、陳述等過程中，皆有可能因供述者本身自己之因素或其
      他外在因素之影響，導致供述內容失真，此乃記憶之先天
      限制，未可執此率爾指為虛捏杜撰而完全拒斥，衡以被告
      及證人黃文瑞係於98年10月7 日在原審審理時就上開部分
      為供述或證述，距離本案發生時間之同年2月18日，已近8
      個月，則證人黃文瑞究係在2 月18日何一特定時點提及代
      購愷他命及是否先行言明代購價格等，證人黃文瑞或被告
      有一方記憶不清或有所遺漏之情，難謂悖於常情。職是，
      要難執此即謂被告及證人黃文瑞關於「代購愷他命」乙節
      ，全屬虛構之詞，逕為不利被告之認定。再者，被告所持
      用之0000000000 號行動電話及證人黃文瑞使用之0000000
      000號行動，係於98年2月18日當日迄至晚間7時9分許始有
      通話紀錄，其後於同日晚間7 時14分、26分、36分各有通
      聯紀錄，且均由證人黃文瑞發話，有該通聯紀錄可憑（見
      原審卷第49、83頁），核與被告、證人黃文瑞指稱係於上
      班時間談妥代購一事，及被告供承同日下午6 時購得愷他
      命，並經證人黃文瑞於同日晚間7時9分許起陸續撥打被告
      持用電話詢問是否已購得愷他命毒品、約定交付時間、地
      點及確定被告已否抵達交付地點等情亦屬相符。
    綜上所述，本案證人黃文瑞既指稱係委託被告代購愷他命，
    被告亦始終否認有何販賣情事，況依卷附之現場照片及行動
    電話來電顯示翻拍照片亦僅能證明彼等前述聯絡及交付事實
    ，公訴人據以主張被告涉有販賣第三級毒品犯行之證據，經
    本院調查結果，在客觀上未達於通常一般人均不致有所懷疑
    ，而得確信其為真實之程度，尚有合理之懷疑存在，本院無
    從形成有罪之確信。又被告基於幫助黃文瑞施用第三級毒品
    之犯意而代為購買愷他命，核屬施用第三級毒品之幫助行為
    ，然因施用第三級毒品並不構成犯罪，故被告幫助正犯施用
    第三級毒品之行為自亦不構成犯罪。此外，復查無其他積極
    證據足資證明被告確有公訴人所指訴之販賣第三級毒品犯行
    ，揆諸首揭判決意旨及說明，即不能證明被告犯罪，自應為
    被告無罪之諭知。
六、原審本於同上見解，以不能證明被告有公訴人所指販賣第三
    級毒品犯行，而為被告無罪之諭知，其認事用法，俱無違誤
    ，於法亦無不合。
七、檢察官上訴意旨略以：證人黃文瑞既證稱僅請被告幫忙買過
    1 次愷他命，理當對此次代購過程印象深刻，姑不論被告與
    證人黃文瑞對於何時、地約妥代購一事及當場有無談妥代購
    愷他命之價格等情雙方說法不一，被告所辯已有可疑，況且
    ，對於證人黃文瑞究係以何種方式要求被告購買愷他命乙節
    ，證人黃文瑞於警詢（經勘驗後之內容）時係證稱：（問：
    這支手機是不是你打電話跟甲○○聯絡購買愷他命所用之手
    機？）對。（問：也就是當時你打電話給甲○○，是不是？
    ）對（見99年1 月27日勘驗筆錄第18頁）；被告於警詢（經
    勘驗後之內容）時亦係供稱：（問：那為什麼他的行動電話
    有撥接給你？「黑仙」就是黃文瑞嘛，他是撥打你的手機，
    還是你打給他？）他打給我，…，（問：打給你幹嘛？）打
    來問我有沒有東西，（問：東西是什麼？）愷他命（見同上
    勘驗筆錄第4 頁），再綜觀證人黃文瑞於警詢（經勘驗後之
    內容）證述之文義，係證人黃文瑞在公司與被告閒聊中，得
    知被告有施用愷他命，而非指本次向被告取得之愷他命係其
    等在公司內約妥，從而本次證人黃文瑞自被告處取得愷他命
    ，應係在電話中談妥，另參以直至被告於準備程序中提及係
    在公司內談妥代購愷他命一節後，證人黃文瑞始於審理時為
    與被告一致之證述，由此益徵證人黃文瑞於審理中所述顯係
    為附和被告之辯解，不足採信。原審未說明在被告與證人黃
    文瑞於警詢之供、證述與彼等於審理時所述不同之情形下，
    何以採認其等於審理時所述之理由，即認其等於審理時供、
    證稱係在公司內談妥交付愷他命一事為真，有判決不備理由
    及認定事實上之違誤。證人黃文瑞既係一開始即以電話聯絡
    之方式向被告約妥交付愷他命，被告又自承係於98年2 月18
    日查獲當日晚間6時在桃園縣中壢市之凱悅KTV購得扣案之愷
    他命，然由被告持用之0000000000號行動電話通聯記錄顯示
    ，被告當日之基地台位置從未出現在中壢地區，而被告與證
    人黃文瑞於當日遲至晚間7時9分始有聯繫，斯時被告之基地
    台位置顯示在桃園縣大園鄉，晚間7 時36分顯示在桃園縣桃
    園市，而被告旋於晚間7 時48分即遭警查獲，則交付愷他命
    一事既係被告與證人在電話中談妥，被告如何在晚間7時9分
    至7 時48分如此短暫之39分鐘期間內，購得愷他命並交付予
    證人黃文瑞，更何況被告在接獲證人黃文瑞之電話後，其所
    用上開行動電話之基地台位置從未出現在中壢地區，再參以
    證人黃文瑞亦證稱其無法確定被告交付之愷他命究係被告幫
    其代購，抑或係被告將其己有之愷他命販賣予其，則謂被告
    係早已購得愷他命後，突接獲證人黃文瑞要求提供愷他命之
    來電，被告始將己有之愷他命賣予證人黃文瑞，反更符合通
    聯記錄所顯現之狀態。又縱認被告係以原價將愷他命交付與
    證人黃文瑞，被告之行為亦構成轉讓愷他命之犯行。原審未
    細究被告所述實與被告所持用行動電話之基地台位置不符，
    即認被告無罪，認定事實實有違誤等語。然查：
    (一)證人黃文瑞警詢中所謂「所以我才打電話向他購買」云云
      ，實乃警方所提問句，而非黃文瑞指述之購買過程。且其
      早於警詢之初，即已指稱上班時閒聊得知被告有在施用愷
      他命並有購買來源（門路），因而請被告幫忙購買等語，
      並與其在原審所證稱「說到要買係面對面說的，打電話係
      下班後，我問他拿到沒，再跟也約地方拿」、「我是晚上
      打電話給被告，問他有無拿到」、「我跟警察也係說晚上
      打電話係詢問有無買到」、「我請他幫我買，晚上當然係
      打電話問他買到沒」等語相符（見原審卷第17、18頁）。
      此外，綜觀證人黃文瑞警詢之全部供述內容，始終未提及
      以電話向被告表示購買毒品之具體情節，且其早於警詢之
      初，業已提及上班時間得知被告可以購得愷他命，而委其
      代購，自無僅以其在警員表明簡要整理供述內容之意旨後
      ，所提兼具問答內容之前開問題時，為一「對」字的簡短
      回答，遽認其有指訴以電話向被告購買愷他命之情形，甚
      而主張其先後指述不符，並將此一不利益歸於被告之理。
      上訴意旨另認證人黃文瑞「直至被告於準備程序中提及係
      在公司內談妥代購愷他命一節後，證人黃文瑞始於審理時
      為與一致之證述」云云，亦與前開事證不符，顯有誤會。
    (二)被告警詢時就與證人黃文瑞之聯絡經過，供稱：「他（指
      黃文瑞）叫我幫他拿東西（愷他命）」、「（問：他怎麼
      叫你拿？是去你家找，還是打電話呢？）在公司。聊天中
      」、「（黃文瑞）打（電話）來問我有沒有東西（愷他命
      ）」、「（問：…那你為什麼要賣愷他命？）因為他委託
      我幫他拿東西」、「(問：誰委託你？）黃文瑞」、「（
      問：你說你平常沒有賣，只是吸食，只是幫你同事黃文瑞
      調貨，是不是？）是」、「（問：調貨買有賺錢嗎？）沒
      有賺錢」等語在卷（見原審卷第32頁背面、35頁背面），
      核與證人黃文瑞之前開指證情節亦屬相符。上訴意旨漏未
      斟酌被告之前後供述內容、其與證人黃文瑞之同事關係，
      及證人黃文瑞所供稱之委託、詢問過程，逕以被告供承黃
      文瑞打電話詢問是否有愷他命一節，先行推論黃文瑞係於
      該次通話中與被告談妥愷他命之交易，進而以該次通話時
      間及基地台位置（下午7時9分，桃園縣大園鄉）與查獲時
      間（同日下午7 時48分）僅間隔39分鐘，認定被告不可能
      在此期間前往其所述之桃園縣中壢市凱悅KTV 購得愷他命
      交付黃文瑞，再以此反推「被告係早已購得愷他命後，突
      接獲證人黃文瑞要求提供愷他命之來電，被告始將己有之
      愷他命賣予證人黃文瑞，反更符合通聯紀錄所顯現之狀態
      」云云，亦有循環論證之誤。
    (三)被告所使用之0000000000號行動電話，依通聯紀錄顯示其
      於98年2 月18日上午8時54分至同日下午4時31分之基地台
      位置均在桃園縣蘆竹鄉，下午6時30分至7時26分始移至桃
      園縣大園鄉，並於下午7時9分至26分間，先後接聽黃文瑞
      之來電，同日下午4時31分至6時29分則無通聯紀錄（見原
      審同前卷第83頁），是以前開通聯位置顯示，並不足採排
      除被告所辯其於下午6 時許，在桃園縣中壢市購得愷他命
      之可能，亦難據為不利被告之認定。
    (四)無償受他人委託，代為購買毒品後交付委託人，以便利、
      助益委託人施用者，為幫助施用，其行為人於購入之始，
      即係為委託人而持有，並非購入後始另行起意，交付而移
      轉毒品之所有權予委託人。此與轉讓毒品，係指原未受他
      人委託而基於為自己之意思購買後，始起意將其所有之毒
      品，以移轉所有權之意思交付他人之情形，顯然有別（最
      高法院98年度臺上字第3670號判決參照）。本案被告係受
      黃文瑞之託代為購買，其就代購部分，於購入之始，即係
      為黃文瑞而持有，而非將己所有之愷他命另行移轉所有權
      予黃文瑞，是與轉讓之行為有別，上訴意旨以被告之代購
      行，應成立轉讓愷他命犯行云云，亦有未合。
    是本件依調查所得證據尚不足以證明被告確有販賣第三級毒
    品愷他命犯行，揆諸首開說明，因不能證明被告犯罪，自應
    為無罪之諭知。從而，本件檢察官上訴意旨指摘原判決不當
    ，為無理由，應予駁回。
據上論斷，應依刑事訴訟法第368條，判決如主文。
本案經檢察官曾俊哲到庭執行職務。
中    華    民    國    99    年    10   月    20    日
                  刑事第二十三庭審判長法  官  童有德
                                      法  官  徐蘭萍
                                      法  官  劉方慈
以上正本證明與原本無異。
如不服本判決，應於收受送達後十日內向本院提出上訴書狀，其
未敘述上訴之理由者並得於提起上訴後十日內向本院補提理由書
（均須按他造當事人之人數附繕本）。「切勿逕送上級法院」。
                                      書記官  李家敏
中    華    民    國    99    年    10   月    20    日

司法院資訊處製作；財團法人民間司法改革基金會備份。
